最高法院刑事判決　　　　　　一○○年度台上字第三四五五號
上　訴　人　蔡○○名字、年籍.
選任辯護人　朱子慶律師
上列上訴人因家暴妨害性自主案件，不服台灣高等法院中華民國
九十八年十二月一日第二審判決（九十八年度上訴字第二九二０
號，起訴案號：台灣板橋地方法院檢察署九十七年度偵字第九九
九八號），提起上訴，本院判決如下：
    主  文
原判決撤銷，發回台灣高等法院。
    理  由
本件原判決維持第一審論處上訴人蔡○○（真實名字詳卷）對於
未滿十四歲之女子為性交罪刑（處有期徒刑三年八月）；對於未
滿十四歲之女子為性交未遂罪刑（處有期徒刑二年二月）之判決
，駁回上訴人在第二審之上訴；固非無見。
惟查：（一）刑法第二百二十一條第一項所謂以違反男女意願之
方法而性交，不以行為人施以強制力壓抑被害人之抗拒為必要；
舉凡刑法第二百二十一條第一項所列舉之強暴、脅迫、恐嚇、催
眠術以外，其他一切違反被害人意願之方法，足以妨害被害人之
意思自由決定，壓抑被害人之性自主決定權者，即已當之。又對
未滿十四歲男女犯前條之罪，基於對未滿十四歲男女之保護，應
論以刑法第二百二十二條第一項第二款之加重違反意願性交罪。
原判決於事實欄載稱：「（上訴人）於民國九十六年二月間某日
下午，在其住處（詳卷）臥室內，趁Ａ女（未滿十四歲；真實姓
名、年籍詳卷）至該處睡覺之機會，將Ａ女之內褲脫下，因Ａ女
醒來未予抗拒，即以其性器官插入Ａ女之性器官而為性交。復基
於性交之犯意，另於九十六年七月至九月間之某日，在上述房間
內，亦趁Ａ女入內睡覺，命Ａ女脫下內褲，再以其性器官插入Ａ
女陰道……」等情。復於理由欄說明：Ａ女未以言詞表示拒絕，
亦無遭上訴人身體壓住，或無不能推開上訴人情事（原判決正本
第十二頁）；即認上訴人之行為，不該當於刑法第二百二十二條
第一項第二款。然Ａ女醒來未予反抗，其時Ａ女係甫滿十二歲之
國小五、六年級學生，上訴人脫下Ａ女之內褲或命Ａ女脫下內褲
是否已壓抑Ａ女同意性交與否之決定？Ａ女未以言詞表示拒絕，
是否當然可認係同意性交？且Ａ女於警詢時證稱：我很想反抗，
但是推不開；……那個時候我很想用髒話罵他（指上訴人）等語
（見偵查卷第七至九頁）。如果無訛，則Ａ女是否已以言詞或肢
體動作表示不同意性交？以上攸關上訴人罪責之輕重，自有根究
明白之必要。原審未予釐清，逕認上訴人所為係犯刑法第二百二
十七條第一項及第五項、第一項之對於未滿十四歲之女子為性交
既、未遂罪，自有調查未盡及適用法則不當之違法。（二）原判
決於事實欄載稱：上訴人基於性交之犯意，於九十六年二月間某
日（即Ａ女就讀國民小學五年級上學期，起訴書載為九十五年七
月後之某日）下午，在其住處臥室內，趁Ａ女至該處睡覺之機會
，將Ａ女之內褲脫下，因Ａ女醒來未予抗拒，即以其性器官插入
Ａ女之性器官，而為性交等語。又Ａ女於偵查中證述其雖與上訴
人同住，惟其單獨住於地下室房間，九十六年二月間某日下午至
上訴人房間睡覺係因該房間有冷氣，比較舒服等語（見台灣板橋
地方法院檢察署九十七年度他字第六八三號卷第七頁）。但九十
六年二月間天氣寒冷，Ａ女謂其至上訴人房間睡覺係因該房間有
冷氣，比較舒服之證述，是否合於經驗法則？亦非無推敲研求之
餘地。以上，或係上訴意旨所指摘，或為本院得依職權調查之事
項，應認原判決有撤銷發回更審之原因。又原判決敘明不另為無
罪諭知部分（即原判決理由貳四），基於審判不可分之原則，應
併予發回。另原判決事實認定：上訴人於九十六年七月至九月間
（即Ａ女就讀國小五年級暑假期間）之某日，在上述房間內，對
Ａ女性交未遂等語（見原判決正本第一頁事實一第九行）。然於
理由中則先謂：於Ａ女就讀國小六年級時，上訴人亦在同一房間
對其性交未遂等語（見原判決正本第六頁二(一)第六、七行）；復
謂：最後一次是Ａ女在五年級升六年級的暑假，那時候也是在繼
父（指上訴人）、媽媽的房間，繼父躺在床上，又把Ａ女拉過去
趴在他身上等語（見原判決正本第七頁第十六至十八行）；致關
於上訴人犯罪行為之確切時間點之事實認定與理由說明或理由說
明稍有出入，案經發回，應併注意及之。
據上論結，應依刑事訴訟法第三百九十七條、第四百零一條，判
決如主文。
中    華    民    國  一○○  年    六    月  二十三  日
                      最高法院刑事第五庭
                          審判長法官  林  永  茂  
                                法官  蘇  振  堂  
                                法官  林  立  華  
                                法官  蔡  國  在  
                                法官  陳  春  秋  
本件正本證明與原本無異
                                      書  記  官  
中    華    民    國  一○○  年    六    月  二十八  日
                                                      Ｅ